【裁判字號】    97,易,4789
【裁判日期】    980219
【裁判案由】    詐欺
【裁判全文】
臺灣臺中地方法院刑事判決              97年度易字第4789號
公  訴  人  臺灣臺中地方法院檢察署檢察官
被      告  丙○○
選任辯護人  陳佩吟律師
            黃翎芳律師
上列被告因詐欺案件，經檢察官聲請以簡易判決處刑（97年度偵
字第19381號、第22020號），本院臺中簡易庭認不宜逕以簡易判
決處刑，改由本院刑事庭適用通常程序審判後，判決如下：
    主    文
丙○○無罪。
    理    由
一、公訴意旨略以：被告丙○○意圖為自己及他人不法之所有，
    明知金融機構帳戶係個人理財之重要工具，且為攸關個人財
    產、信用之表徵，竟於民國97年4月5日凌晨2時許，基於幫
    助不詳犯罪集團詐欺取財及掩飾其等犯罪所得之不確定故意
    ，將所有渣打國際商業銀行北屯分行（原名為新竹國際商業
    銀行北屯分行，下稱渣打銀行）帳號00000000000000號（聲
    請簡易判決處刑書誤載為000000000000號）及中華郵政股份
    有限公司（原名為臺灣郵政股份有限公司）臺中大坑口郵局
    （下稱臺中大坑口郵局）帳號00000000000000號帳戶提款卡
    2張，經以臺灣宅配通寄送至高雄市尚華事務所之方式，均
    交予該犯罪集團成員使用，以致：（一）丁○○於同年月6
    日某時接獲該犯罪集團成員電話，以丁○○網路上購物扣款
    有誤為由詐財，致使丁○○因此而陷於錯誤，而分別於(1)同
    日晚上8時3分，以轉帳方式，將新臺幣（下同）18,000元匯
    入前開渣打銀行帳戶內；(2)同日晚上8時54分，以自動櫃員
    機轉帳方式，將29,983元匯入前開臺中大坑口郵局帳戶內；
    (3)同日晚上9時許，以自動櫃員機轉帳方式，將20,700元匯
    入前開臺中大坑口郵局帳戶內；(4)同日晚上9時13分，亦以
    自動櫃員機轉帳方式，將36,000元匯入前開渣打銀行帳戶內
    ，均迅即為犯罪集團提領一空。（二）庚○○於同年月6日
    某時接獲該犯罪集團成員電話，以庚○○購物扣款有誤為由
    詐財，致庚○○因此陷於錯誤，而於同日晚上6時43分，以
    自動櫃員機轉帳方式，將26,026元匯入丙○○所有之前開臺
    中大坑口郵局帳戶內，迅即為犯罪集團提領一空。（三）戊○○於同年月6日某時接獲該犯罪集團成員電話，以戊○○
    購物扣款有誤為由詐財，致戊○○因此陷於錯誤，而於同日
    晚上9時30分，以自動櫃員機轉帳方式，將7,998元匯入前開
    臺中大坑口郵局帳戶內，迅即為犯罪集團提領一空。（四）
    己○○於同年月6日某時接獲該犯罪集團成員電話，以己○○網路購物扣款有誤為由詐財，致己○○亦因此陷於錯誤，
    而於同日晚上11時30分，以自動櫃員機轉帳方式，將3,333
    元匯入前開臺中大坑口郵局帳戶內，亦迅即為犯罪集團提領
    一空，因認被告涉犯刑法第30條第1項、第339條第1項之幫
    助詐欺取財罪嫌。
二、證據能力之說明：
    按被告以外之人於審判外之言詞或書面陳述，除法律有規定
    者外，不得作為證據；又被告以外之人於審判外之陳述，雖
    不符前4條之規定，而經當事人於審判程序同意作為證據，
    法院審酌該言詞陳述或書面陳述作成時之情況，認為適當者
    ，亦得為證據。當事人、代理人或辯護人於法院調查證據時
    ，知有第159條第1項不得為證據之情形，而未於言詞辯論終
    結前聲明異議者，視為有前項之同意，刑事訴訟法第159條
    第1項、第159條之5分別定有明文。查被告及其選任辯護人
    對於本院下列所引用之其他各項證據之證據能力，於言詞辯
    論終結前，均無何異議，本院審酌該等證據作成時之情況，
    並無不法取證情事，作為證據，應無不當，依前開說明，該
    等人證、書證，均有其證據能力，自均得為證據。
三、公訴人認被告涉犯上開幫助詐欺取財罪嫌，無非係以被害人
    丁○○、庚○○、戊○○、己○○等人於警詢中指述在卷、
    並有被告前開渣打銀行及臺中大坑口郵局帳戶之開戶資料及
    交易明細表各1份、被害人庚○○、己○○自動櫃員機交易
    明細表各1紙及被害人丁○○之存簿內頁影本等附卷可稽，
    而現今無論是平面媒體或電子媒體，均經常報導詐欺集團屢
    以收購人頭帳戶作為詐欺工具之事實，而金融機構帳戶係個
    人理財之重要工具，且為攸關個人財產、信用之表徵，參以
    被告非年輕識淺之輩，衡諸常情，對於犯罪集團將利用其金
    融帳戶供犯罪之用，應有認識，被告辯稱受人詐騙始交寄上
    開銀行及郵局提款卡及密碼等情，縱係屬實，其仍應可預見
    該等提款卡及密碼落入犯罪集團之手，將被利用作為詐欺犯
    罪贓款之匯入及流出，而仍不違反其本意，是以被告至少有
    幫助詐欺之不確定故意，為其論罪之依據。
四、訊據被告固對上開渣打銀行、臺中大坑口郵局帳戶均為其所
    申設使用，嗣於97年4月5日凌晨2時許，將前開渣打銀行及
    臺中大坑口郵局帳戶提款卡2張，以快遞寄往高雄市尚華事
    務所之事實，坦白承認，惟堅決否認有何幫助詐欺取財之犯
    行，辯稱：其於97年4月4日晚上9時許，接獲00-00000000號
    來電自稱是奇摩網路購物賣家，並告以其前於奇摩網路購物
    係以自動櫃員機匯款一次付清，但操作匯款時誤觸到銀行分
    期付款功能，如要取消此功能需其提供任何一家開戶銀行帳
    號及24小時服務電話，故其提供了上開渣打銀行帳號和服務
    電話0000000000給該賣家，該賣家稱會請銀行人員電話聯絡
    ，旋其接到手機顯示該銀行服務電話0000000000的來電，自
    稱是渣打銀行服務人員，告知其因操作自動櫃員機匯款而誤
    觸銀行分期付款功能，要取消此功能，須至住家附近郵局去
    查明帳戶可用餘額，其便至大坑口郵局查上開渣打銀行、大
    坑口郵局帳戶之可用餘額，並依對方指示持上開渣打銀行提
    款卡操作英文版自動櫃員機後，發現上開渣打銀行帳戶只剩
    下30元，其帳戶中的7,777元不見了，已匯入帳號000000000
    00000號帳戶中，對方又說因其操作錯誤，該筆7,777元在渣
    打銀行終端機裡，要求提供1萬元以上存款帳戶之提款卡以
    接收該筆7,777元，否則將遭網路駭客或詐騙集團竊取個人
    資料而盜用，於是其打電話問證人即其表弟乙○○有無1萬
    元以上存款之帳戶提款卡幫忙接收該筆金額，獲證人乙○○
    應允後，其2人即於同日晚上11時45分，一同至大坑口郵局
    ，上開自稱渣打銀行服務人員之人同樣要求先查詢證人乙○○文心路郵局帳戶000-00000000000000號帳戶之可用餘額，
    並指示操作英文版自動櫃員機，將帳戶中之20,028元匯入00
    00000000000000號帳戶中，惟因證人乙○○該提款卡沒辦理
    轉帳功能致未轉帳成功，而無法接收該筆7,777元，其後，
    又依對方指示將證人乙○○上開文心路郵局帳戶裡的2萬元
    領出，並存入上開渣打銀行服務人員設定的00000000000000
    00號虛擬帳戶中，惟仍無法接收該筆7,777元，且其已無其
    他1萬元以上帳戶之提款卡可接收上開2筆匯出金額之金融數
    據，對方復佯稱銀行襄理到高雄出差，可將其上開渣打銀行
    、大坑口郵局帳戶提款卡與證人乙○○文心路郵局帳戶提款
    卡重新做整合設定，讓上開2筆匯出之金額回復到各自的帳
    戶裡，並要求將該3張提款卡寄到高雄去，儘快讓襄理把金
    融數據回復到各自的帳戶，以免網路駭客或詐騙集團竊取個
    人費料而被盜用，才會於97年4月5日凌晨2時許，在臺中市
    ○○路○段42號1樓全家便利商店臺中崇河店，將該3張提款
    卡寄往高雄尚華事務所，嗣97年4月7日凌晨1、2時許，對方
    又來電詢問是否辦理卡片止付致無法整合設定，其乃依對方
    指示至渣打銀行刷存摺明細，發現有15筆奇怪明細，對方仍
    告以那是金融整合設定的數據，直到97年4月7日中午12時許
    ，接獲郵局人員來電通知其上開大坑口郵局帳戶被盜用已成
    警示帳戶，並要其趕緊去報警，其始知受騙，旋偕同證人乙○○至臺中市警察局第五分局報案，其係遭對方訛稱為銀行
    人員詐騙才寄出提款卡，本身亦為受詐騙之被害人，其並無
    幫助詐欺取財之犯意等語。
五、按犯罪事實應依證據認定之，無證據不得認定犯罪事實；不
    能證明被告犯罪或其行為不罰者，應諭知無罪之判決，刑事
    訴訟法第154條第2項及第301條第1項分別定有明文。再按，
    刑事訴訟法上所謂認定犯罪事實之證據，係指足以認定被告
    確有犯罪行為之積極證據而言，如未能發現相當證據或證據
    不足以證明，自不能以推測或擬制之方法，以為裁判基礎。
    而刑事訴訟上證明之資料，無論其為直接或間接證據，均須
    達到通常一般之人均不致有所懷疑，而得確信其為真實之程
    度，始得據為有罪之認定，若關於被告是否犯罪之證明未能
    達此程度，而有合理懷疑之存在，致使無從形成有罪之確信
    ，根據「罪證有疑，利於被告」之證據法則，即不得遽為不
    利被告之認定，最高法院著有29年上字第105號、76年臺上
    字第4986號判例可資參照。復按交付帳戶資料，於行為之外
    形固可認為幫助，惟若幫助之人，誤信為正當行為，或非基
    於自由意思（如遭脅迫、詐欺等）而交付，則幫助之人並無
    違法之認識，亦無從預見被幫助人將帳戶資料作為犯罪工具
    之用，縱其予正犯以助力，尚難遽令負幫助之罪責。經查：
（一）上開渣打銀行帳戶、臺中大坑口郵局帳戶分別為被告於89
      年9月1日、94年11月8日申設使用，有該銀行（即原新竹
      國際商業銀行）存款相關業務申請書、印鑑卡、存摺對帳
      單及上開郵局立帳申請書、交易資料等（含影本）附卷可
      稽。且上開2帳戶之提款卡係由被告於97年4月5日凌晨2時
      許，經以臺灣宅配通寄送至高雄市尚華事務所乙節，亦據
      被告陳明在卷，並有臺灣宅配通寄件人收執聯影本附卷可
      參。而被害人丁○○、庚○○、戊○○、己○○各於上開
      時、地，遭詐騙集團施以詐術陷於錯誤，先後將前揭18,0
      00元、36,000元匯入該渣打銀行帳戶內及分別將前開2998
      3元、20,700元、26,026元、7,998元、3,333元匯入上開
      臺中大坑口郵局帳戶內等情，業經被害人丁○○、庚○○
      、戊○○、己○○於警詢中指述綦詳，並有渣打銀行及郵
      政自動櫃員機交易明細表影本6紙在卷足憑（見臺中市警
      察局第二分局偵查卷第4頁、臺中市警察局第五分局偵查
      卷第18至19頁、第34頁），固堪認詐騙集團成員確有利用
      被告前開2帳戶供為詐欺取財之用。
（二）惟被告托運寄交前揭帳戶提款卡之行為是否成立詐欺取財
      之幫助犯，乃取決於被告寄交前揭帳戶提款卡之際，其主
      觀上對於收件者將持以作為非法詐財犯罪工具乙節，有無
      出於幫助之明知故意或預見其發生亦不違其本意之不確定
      故意而定。
    (1)觀諸上開渣打銀行存摺對帳單中，於97年4月4日確有7,77
      7元轉帳轉出，僅餘存款餘額30元，而該筆7,777元係轉帳
      匯入帳號00000000000000號帳戶中，亦有英文版郵政自動
      櫃員機交易明細表影本1紙在卷可憑。又帳號00000000000
      000號帳戶係證人蘇健銘之表妹謝岱蓁（不知情）在兆豐
      國際商業銀行楠梓分行所申設，嗣於97年4月3日18時許，
      由證人蘇健銘將該帳戶存摺、金融卡（含密碼），交付真
      實、姓名年籍不詳自稱楊先生成年男子使用，已流入詐欺
      集團之手供為向被告詐財使用等情，業據證人蘇健銘、謝
      岱蓁於警詢中供證在卷（見臺中市警察局第五分局中分五
      偵字第0970023519號卷第1至3頁、第17頁至19頁）。而被
      告於發覺遭詐騙後，旋於97年4月10日向臺中市警察局第
      五分局北屯派出所報案，有該警詢筆錄1份在卷可參（見
      中分五偵字第0970023519號卷第7至12頁）。況詐騙集團
      用以詐騙被告所有上開7,777元之00-00000000號電話，亦
      用於詐騙被害人戊○○、己○○，且同以來電顯示郵局之
      免付費電話號碼0000000000詐使被害人戊○○、己○○誤
      信發話人確為郵局服務人員，因而依照對方指示匯款至指
      定之上開被告臺中大坑口郵局帳戶中，此據被害人戊○○
      、己○○於警詢中指述在卷，並有中華電信股份有限公司
      行動電話電話通聯查詢單附卷可憑，是被告與被害人戊○○等人受騙經過可謂如出一轍。且查上開被告行動電話顯
      示之0000000000號電話號碼，並非由真正渣打銀行所發出
      ，實際上發話地係位於美國（加州），此有被告行動電話
      （號碼詳卷）之中華電信股份有限公司行動電話受信通信
      紀錄查詢結果、中華電信全球公司網頁資料各1份在卷可
      佐，此應係詐騙集團目前慣用之詐騙手法，足見被告上開
      所辯遭詐欺集團詐騙等語，應堪採信。
    (2)又證人乙○○於本院審理時已結證稱：「我在4月4日晚上
      接到我表姐（指被告，下同）的電話，說我的帳戶有（無
      ）1萬元的存款，可以幫她接7777元，之後我到大坑口郵
      局，對方打電話來詢問我的帳戶存款餘額有多少，晚上我
      跟我表姐到大坑口郵局要接收這筆金額，因為我的帳戶沒
      有轉帳功能，所以沒有成功，對方要求我到附近的中國信
      託銀行去操作提款卡，對方要求提領2萬元現金，並且將
      這筆現金存入虛擬的帳戶，並且叫我們在凌晨1點鐘，去
      查詢是否有接收上開兩筆金額，我們查詢的結果，發現並
      沒有接收到這兩筆金額，．．．，（對方）就問我們說是
      否還有其他帳戶存款有1萬元以上，我們說沒有，後來他
      們打電話跟我們說，他們襄理到高雄出差，可以幫我們作
      戶頭3張提款卡整合的設定，讓金額回到各自的帳戶裡面
      ，後來我們就把3張提款卡郵寄到高雄，．．．4月7日我
      接到被告的電話說，我的帳戶被列入警示帳戶。然後我就
      跟被告一起到警察局報案。．．．（檢察官問：當時為何
      會相信他人打來的電話？）答：因為他的電話顯示000000
      0000的銀行電話，跟存簿上面的電話一樣，．．．（選任
      辯護人陳佩吟律師問：你匯了多少金額？）．．．答：2
      萬元是我的，7,777元是我表姐的。」等語。且證人乙○○提領之該筆2萬元所存入之帳號0000000000000000號帳
      戶，係證人王世銘在中國信託商業銀行新竹分行所申設，
      嗣於97年4月初某日，在新竹火車站前之肯德基速食餐廳
      門口，以3,000元之代價，將該帳戶存摺、提款卡及密碼
      等資料，交付予真實姓名、年籍不詳，綽號「小鄭」之成
      年男子供為不詳詐騙集團詐騙匯款之人頭帳戶使用，證人
      王世銘並因而遭臺灣新竹地方法院以97年度竹簡字第994
      號刑事簡易判決，判處有期徒刑4月在案，有該判決書影
      本1份附卷可參；而證人乙○○因其上開文心路郵局帳戶
      資料及提款卡遭詐騙集團用以向案外人許美琴詐騙匯款，
      經臺灣臺中地方法院檢察署檢察官偵查後，認證人乙○○
      罪嫌不足為不起訴處分在案，亦有該署檢察官97年度偵字
      第17403號不起訴處分書影本1份在卷可按。足見證人乙○○與被告同遭不詳詐騙集團詐騙之際，其等主觀上均深信
      對方應係真正之渣打銀行服務人員，始將上開3張提款卡
      寄出，是被告對於其提款卡寄出後，將遭詐騙集團用於詐
      財等不法用途，實無從預見或有所認識甚明，自難認被告
      所為上開寄交提款卡之行為，係出於幫助詐欺之違法認識
      而施以助力，被告主觀上既欠缺幫助犯之明知故意或不確
      定故意，尚難以幫助詐欺取財罪相繩。
（三）綜上所述，公訴人所舉前開證據均不足以證明被告確有公
      訴人所指幫助詐欺取財罪之犯行，本院尚無從獲致被告有
      罪之心證，依前揭說明，既不能證明被告犯幫助詐欺取財
      罪，自應為被告無罪之諭知。
據上論斷，應依刑事訴訟法第301條第1項前段，判決如主文。
本案經檢察官甲○○到庭執行職務。
中    華    民    國    98    年    2    月    19     日
                         臺灣臺中地方法院刑事第7庭
                           審判長法  官  陳慧珊
                                 法  官  莊嘉蕙
                                 法  官  丁智慧
以上正本證明與原本無異。
如不服本判決，應於收受送達後10日內向本院提出上訴書狀，其
未敘述上訴理由者，應於上訴期間屆滿後20日內向本院補提理由
書狀（均須按他造當事人之人數附繕本）。
                                 書記官  林錦源
中    華    民    國    98    年    2    月    19     日


司法院資訊處製作；財團法人民間司法改革基金會備份。
